【裁判字號】    94,訴,232
【裁判日期】    950629
【裁判案由】    分割共有物
【裁判全文】
臺灣屏東地方法院民事判決               94年度訴字第232號
原      告  子○○
            甲○○
            午○○
上列3人共同
訴訟代理人  孔福平 律師
被      告  庚○○    住屏東縣.
訴訟代理人  己○○    住屏東縣.
被      告  辰○○○○○○
            巳○○    住屏東縣.
上列2人共同
訴訟代理人  卯○○    住屏東市.
被      告  戊○○    住屏東縣.
            丙○○○  住屏東縣.
上列1人
訴訟代理人  丁○○    住同上
被      告  乙○○○  住屏東縣.
            辛○○    住屏東縣.
            癸○○    住同上
                      身分證統.
上列2人共同
訴訟代理人  寅○○    住屏東縣.
被      告  壬○○    住屏東縣.
訴訟代理人  丑○○    住屏東縣.
上列當事人間請求分割共有物事件，本院於民國95年6 月15日言
詞辯論終結，判決如下：
    主  文
兩造共有坐落屏東縣東港鎮○○段八九之二六地號、地目養、面
積一三平方公尺；同段八五地號、地目建、面積三六九平方公尺
；同段七０地號、地目建、面積二九二平方公尺，合併分割如下
：如附圖(一)所示編號Ａ部分面積二○點九平方公尺分歸原告午○○取得；編號Ｂ部分面積六四點四平方公尺分歸原告甲○○與被
告乙○○○按應有部分各二分之一保持共有；編號Ｃ部分面積五
五點六平方公尺分歸原告子○○取得取得；編號Ｄ部分、面積二
八二點一平方公尺，分歸被告庚○○、戊○○、陳進興、巳○○
、辛○○、癸○○、壬○○各按應有部分四分之一、四分之一、
八分之一、八分之一、十二分之一、十二分之一、十二分之一保
持共有；編號Ｅ部分面積一四一平方公尺分歸被告丙○○○取得
；編號Ｆ部分面積一一０平方公尺分歸兩造按應有部分比例保持
共有。
訴訟費用由兩造按應有部分比例負擔。
    事實及理由
一、原告主張：
    坐落屏東縣東港鎮○○段89之26地號、地目養、面積13平方
    公尺；同段85地號、地目建、面積369 平方公尺；同段70地
    號、地目建、面積292 平方公尺（以下簡稱系爭土地）係兩
    造所共有，原告午○○應有部分均為25/674、原告甲○○應
    有部分均為385/6740、原告子○○應有部分均為665/6740，
    庚○○應有部分均為1/8 、陳進興應有部分均為1/16、巳○○應有部分均為1/16、戊○○應有部分均為1/8 、丙○○○
    應有部分均為1/4 、乙○○○應有部分均385/6740、辛○○
    應有部分均為1/24、癸○○應有部分均為1/24、壬○○應有
    部分均為1/24。按本件共有物並無因物之使用目的有不能分
    割之情形，亦未訂有不分割之期限，始終無法協議分割，為
    土地經濟效益，及確定符合各人應有部分，爰依民法第823
    條、第824 條之規定請求裁判分割。並聲明：兩造共有系爭
    土地准予合併分割，分割方法如附圖(一)所示。
二、被告方面：
(一)、被告庚○○、戊○○、陳進興、巳○○、辛○○、癸○○、
    壬○○部分（以下簡稱庚○○等7 人）：均同意維持共有，
    於94年12月22日言詞辯論庭時表示同意如附圖(一)所示分割方
    案，復於95年6 月15日言詞辯論庭時，表示不同意如附圖(一)
    所示分割方案，請求依如附圖(二)所示A 部分，平分成四等份
    ，分別由被告庚○○及戊○○、陳進興及巳○○、辛○○、
    癸○○及壬○○取得；編號B 部分由原告與被告丙○○○、
    被告乙○○○保持共有等語。
(二)、被告乙○○○同意原告的分割方案，與原告甲○○為夫妻，
    同意與甲○○維持共有。
(三)、被告丙○○○部分：不同意維持共有，不同意附圖(一)所示分
    割方案，因此方案預留私設通道面積過大，且被告分得之E
    部分形狀不甚規則，利用價值和交易價值降低許多，認應依
    附圖(三)所示之方割方案予以分割，或退而依附圖(四)所示方式
    予以分割等語。
三、法院之判斷
(一)、按共有人得隨時請求分割共有物，但因物之使用目的不能分
    割或契約定有不可分割之期限者，不在此限；又共有物之分
    割，依共有人協議之方法行之，分割之方法不能協議者，法
    院得依任何共有人之聲請，以原物分配於各共有人，民法第
    823 條第1 項、第824 條第1 項、第2 項第1 款分別定有明
    文。查兩造共有之系爭土地，原告午○○應有部分均為25/6
    74、原告甲○○應有部分均為385/6740、原告子○○應有部
    分均為665/6740，庚○○應有部分均為1/8 、陳進興應有部
    分均為1/16、巳○○應有部分均為1/16、戊○○應有部分均
    為1/8 、丙○○○應有部分均為1/4 、乙○○○應有部分均
    385/6740、辛○○應有部分均為1/24、癸○○應有部分均為
    1/24、壬○○應有部分均為1/24。按本件共有物並無因物之
    使用目的有不能分。兩造間就系爭土地並無不分割之約定，
    復無法達成分割協議，依其使用目的並非不能分割之事實，
    ，業據原告提出土地登記謄本1 件為證，並經本院潮州簡易
    庭調解不成立，到庭被告亦不爭執，揆諸上開規定，原告請
    求裁判分割系爭土地，洵屬有據，應予准許。
(二)、按請求共有物之分割，應由法院依民法第824 條命為適當之
    分配，不受當事人主張之拘束；又分割共有物時，法院應參
    酌當事人之聲明、共有物之性質、經濟效用及全體共有人利
    益等公平決之。法院裁判分割共有物，除因該土地內部分土
    地之使用目的不能分割（如為道路）或部分共有人仍願維持
    其共有關係，應就該部分土地不予分割或准部分共有人成立
    新共有關係外，應將土地分配於各共有人單獨所有。最高法
    院49年台上字第2569號、55年台上字第1982號、69年台上字
    第1831號判例參照。系爭土地之使用現況為：如附圖(一)所示
    F 部分現為約5 米寬之空地，D 部分北側鄰近屏東縣東港鎮
    ○○段69之2 地號部分，現有被告李文雄及陳進興所有之鐵
    皮建物、於同段70及85地號交接處有被告己○○之磚造平房
    ，系爭土地之北側為道路等情，業經本院會同屏東縣東港地
    政事務所至現場勘驗明確，並製有勘驗筆錄及現場簡圖（見
    本院卷第94頁至100 頁）及照片在卷可稽，自堪信為真實。
(三)、茲審酌如附圖(二)所示分割方案，因原告與被告丙○○○、被
    告乙○○○均不同意維持共有，則顯無法依此方案予以分割
    。又如附圖(三)所示分割方案，編號D 部分無道路可供通行，
    將形成袋地，按分割共有物係為使土地做最大效能之使用而
    為之行為，如因分割另形成袋地，顯與分割共有物之本旨有
    悖。再者如附圖(四)所示分割方式，因編號F 所留道路僅3 米
    過於狹窄，可能分得D 部分之庚○○等7 人均認該路寬無法
    通行，不利於土地之使用；於編號E 部分，現有被告陳進興
    與李文雄所有之建物，若依此方案將E 部分歸被告丙○○○
    ，不啻與現況不符，且該部分因未面臨道路，復又形成袋地
    ，無異產生更多紛爭。而如附圖(一)所示分割方案，因同段
    89-7、69-2地號為原告午○○所有，同段89-34 地號為甲○○及乙○○○所共有、同段89-31 地號為子○○所有，則將
    編號A 、B 、C 分割分別予原告午○○、甲○○（複丈成果
    圖誤載為王振明）及被告乙○○○、原告子○○取得，較利
    於土地之使用，再者，編號D 部分現有被告辛○○及陳建興
    所有之建物，且此方案係被告庚○○等7 人於94年12月22日
    所提出（見本院卷第114 至116 頁），將此部分分歸被告庚○○等7 人保持共有，顯符合其利益，又編號E 部分既有路
    可通行至道路，且地形尚屬方正，於考量經濟價值相當、發
    揮土地的極效益、兼顧兩造之利益及共有物分割之公允性而
    言，爰定分割方法如主文第1 項所示，以符共有物分割之本
    旨。
四、結論：原告之訴為有理由，依民事訴訟法第78條、第80 條
    之1 ，判決如主文。
中    華    民    國    95    年    6    月    29    日
                  民事第二庭
                               法  官  吳思怡
正本係照原本作成。
如對判決上訴，須於判決送達後20日內向本院提出上訴狀，其未
表明上訴理由者，應於提出上訴後20日內向本院補提理由書狀（
均須按他造當事人之人數附繕本）。
中    華    民    國    95    年    6     月    29    日
                                書記官  王秋淑


司法院資訊處製作；財團法人民間司法改革基金會備份。
